臺灣高等法院臺中分院刑事裁定　
111年度毒抗字第328號
抗  告  人  
即  被  告  李泓毅


上列抗告人因違反毒品危害防制條例案件，經檢察官聲請觀察、
勒戒（聲請案號：臺灣臺中地方檢察署111年度聲觀字第81號、
110年度毒偵字第3481號），不服臺灣臺中地方法院中華民國111
年3月11日裁定(111年度毒聲字第191號)，提起抗告，本院裁定
如下：
    主  文
抗告駁回。
    理  由
一、原裁定意旨略以：抗告人即被告甲○○（下稱被告）基於施用
    第一級毒品海洛因、第二級毒品甲基安非他命之犯意，於民
    國110年10月4日16時許，駕駛自用小客車停放在臺中市○○區
    ○○交流道附近某隱蔽處後，在車内分別以注射針筒注射方式
    ，施用第一級毒品海洛因1次；以玻璃球燒烤甲基安非他命
    產生煙氣吸食之方式，施用第二級毒品甲基安非他命1次之
    事實，業據被告於警詢、偵查中坦承不諱，且被告經警採其
    尿液送驗結果，確呈嗎啡、可待因、安非他命、甲基安非他
    命陽性反應，並有臺中市政府警察局第六分局偵辦毒品案件
    尿液檢體對照表、委託鑑驗尿液代號與真實姓名對照表、勘
    查採證（驗）同意書及正修科技大學超微量研究科技中心11
    0年10月25日出具之報告編號R00-0000-000號尿液檢驗報告
    在卷可稽，足認被告所為之任意性自白與事實相符，應堪採
    信。被告確有於上揭時地，基於施用第一、二級毒品之犯意
    ，施用第一級毒品海洛因、第二級毒品甲基安非他命各1次
    之犯行。又被告前於103年間因施用毒品案件，經臺灣臺中
    地方法院裁定送觀察、勒戒後，因認無繼續施用毒品之傾向
    ，於103年10月9日釋放，並經臺灣臺中地方檢察署檢察官於
    103年10月16日以103年度毒偵字第322號為不起訴處分確定
    ，其後再無因施用毒品案件送觀察、勒戒、強制戒治等情，
    有臺灣高等法院被告前案紀錄表1份在卷足憑，檢察官聲請
    裁定將被告送勒戒處所觀察、勒戒，為有理由，應予准許，
    而裁定被告應送勒戒處所觀察、勒戒等詞。
二、被告抗告意旨略以：　　
(一)被告於109年12月25日假釋回來，是更生人身分，因前案失
    去太多、浪費多年時間及諸多事情想不開，然而又想起因前
    案服刑期間常聽施用(毒品)過度而死亡、○○○也是施用第一
    、二級毒品輕生，這樣輕生好像比較不會痛苦，因此萌生了
    輕生念頭，本身入獄服刑7年多並無毒癮。於110年10月4日
    約16時自行駕車至○○交流道隱密處自盡，自盡不成醒來後，
    駕車至臺中市欲找朋友訴說心事，而遭到盤查且經警扣得數
    包毒品，警方認為被告係意圖販賣而持有毒品，同時另案偵
    查中。被告於111年2月15日自費至臺中市○○區○○醫院參加美
    沙冬替代療法及心理輔導課程。檢察官聲請觀察勒戒時並無
    開庭審理通知，只有移送地檢署開過臨時庭，裁定新臺幣(
    下同)3萬元交保候傳，並無再開庭給被告陳述機會。而另案
    偵查之案件（110年度偵字第31435號）於111年1月14日上午
    10時45分開庭時，被告有向另案偵辦之檢察官聲請戒癮治療
    替代觀察勒戒，另案檢察官回覆被告施用第一、二級毒品案
    件部分是由本件檢察官偵辦，會再發傳票通知開庭，開庭時
    再向本件檢察官聲請即可。惟被告自111年1月14日至今都無
    等到檢察官傳喚開庭通知，就直接收到觀察勒戒裁定通知書
    。
(二)被告現所背負車貸60萬元、信貸30萬元，都是拜託親友幫忙
    向銀行分期借貸，給被告夜市擺攤營生，貸款分期每月都是
    由被告繳納，被告尚須獨自扶養照顧現年13歲的兒子，若執
    行觀察勒戒，雖其期間不得逾2月，然已足以讓被告的家庭
    生活、經濟狀態將陷入困境，也會讓幫忙貸款的親友家庭生
    活、經濟狀況因此受到較劇的影響。被告在此懇請法外施恩
    ，讓被告有再次改過自新的機會，以影響較輕的戒癮治療替
    代影響較劇的觀察勒戒以此懲戒。
(三)按司法院大法官釋字第384號、第482號、第582號、第665號
    及第737號等解釋，一再重申被告於憲法上聽審權之保障。
    又聽審權之內容，依據公民與政治權利國際公約第14條第3
    項第7款、刑事訴訟法第95條第1項等規定，應包含請求資訊
    權、請求表達權及請求注意權三大內涵，未保障聽審權的裁
    定程序即有違憲之情。本件檢察官於聲請觀察勒戒前，未再
    次訊問被告，僅依據提出各該文書證據而為上述聲請，足認
    檢察官於聲請前並未給予被告或有無可能以替代處分等有事
    前陳述意見之機會。原審法院及檢察官均因未保障被告之聽
    審權，有違正當法律程序。且最高法院109年度台上大字第3
    826號裁定變更以往實務見解，其所產生的實務變遷非犯罪
    行為人所能預見及立即反應，為兼顧法明確性與法安定性的
    考量，司法實務更有義務將此等變遷及對行為人權益的影響
    ，如實告知，以使有因應作為的可能，始符聽審權保障之理
    。申言之，本案所有程序均以書面審查，被告直到收受原審
    裁定之前，均不知有此聲請之程序，明顯對於被告聽審權之
    保障不足，有害被告受上述憲法及公民與政治權利國際公約
    所保障之聽審權，其程序自有不符正當法律程序之要求，並
    侵害被告之訴訟權保障，已屬違法不當，自有未洽。
(四)原審裁定未審查檢察官聲請裁量權之合法妥適性：
  1.不論「觀察、勒戒處分」或「附戒癮治療條件之緩起訴處分
    」，均為使施用毒品者得以有效戒除毒癮所設，檢察官固有
    選擇裁量權，惟此處之裁量權非得恣意為之，仍應斟酌個案
    具體情節，考量對被告戒癮之成效及其人身自由侵害之程度
    ，權衡而為合義務性之裁量。經查，檢察官於聲請前，並未
    給予被告事前表示意見之機會，原審亦未開庭給予被告就此
    有陳述意見之機會，除有侵害聽審權保障之虞，更因原審及
    檢察官均吝於給予被告為此等言詞或書面陳述之權，而導致
    無從妥適判斷檢察官對於觀察、勒戒的聲請，是否有怠惰或
    濫用裁量的違法裁量之情。　
  2.再查，聲請意旨並無任何對於被告個人狀況詳加調查或有證
    據證明被告是否有因而成癮至難以控制自己意志及行動，並
    說明為何須逕以侵害被告人身自由最劇的令入勒戒處所觀察
    、勒戒之方式不可？是否有無其他戒癮治療附條件緩起訴之
    方式可為之，亦未告知被告有何不適合為戒癮治療之原因。
    原審裁定亦未見審查聲請人是否及如何行使裁量權，有無違
    反比例原則？又有無與事件無關之考量，或於相同事件為不
    同處理之違反平等原則等情事。且前述情形似乎為實務上之
    常態，足見檢察官在附戒癮治療緩起訴處分，與聲請觀察、
    勒戒之間的裁量因素均付之闕如；原審同因未予被告陳述意
    見之機會，自亦難以調查各項裁量因素，僅以被告確有施用
    毒品為由，及書面審查的例稿式用語「於法要無不合」幾字
    ，即准許以侵害最烈之令入勒戒處所執行觀察、勒戒模式，
    實有可能違反比例原則而有怠於裁量導致違法之誤。
(五)綜上所述，原審裁定未及審酌被告聽審權之保障，疏未究明
    或通知檢察官補正其是否已為適法裁量的理由，徒憑檢察官
    認被告有施用毒品犯行的聲請，即裁准執行觀察、勒戒，容
    有程序上違誤及裁量權審查的欠缺，均如前述，請求依法撤
    銷原裁定，發回原裁定法院等語。
三、按犯毒品危害防制條例第10條之罪者，檢察官應聲請法院裁
    定，或少年法院(地方法院少年法庭)應先裁定，令被告或少
    年入勒戒處所觀察、勒戒，其期間不得逾2月；依前項規定
    為觀察、勒戒或強制戒治執行完畢釋放後，3年後再犯第10
    條之罪者，適用前2項之規定，同條例第20條第1項、第3項
    分別定有明文。亦即，如觀察、勒戒或強制戒治執行完畢釋
    放後，3年後始再有施用第一級、第二級毒品之行為者，仍
    適用初犯之規定，先經觀察、勒戒、強制戒治之程序。又毒
    品危害防制條例第20條第1項關於觀察、勒戒之規定，係屬
    強制規定，除毒品危害防制條例第21條第1項所稱，犯第10
    條之罪者，於犯罪未發覺前，自動向衛生福利部指定之醫療
    機構請求治療，醫療機構免將請求治療者送法院或檢察機關
    之情形外，只要違反毒品危害防制條例第10條之規定者，檢
    察官除採附條件戒癮治療之緩起訴處分外，即應向法院提出
    聲請裁定其入勒戒處所觀察、勒戒，法院原則上應尊重檢察
    官職權之行使，僅就檢察官之判斷有無違背法令、事實認定
    是否錯誤及其他裁量有無明顯瑕疵等事項，為有限之低密度
    審查。而施用第一、二級毒品為犯罪行為，毒品危害防制條
    例第10條設有處罰規定。故施用第一、二級毒品者，依前揭
    規定本應科以刑罰。惟基於刑事政策，對合於一定條件之施
    用者，則依同條例第20條之規定，施以觀察、勒戒之保安處
    分。再上開條文所謂之「3年後再犯」，只要本次再犯（不
    論修正施行前、後）距最近1次觀察、勒戒或強制戒治執行
    完畢釋放，已逾3年者，即該當之，不因其間有無犯第10條
    之罪經起訴、判刑或執行而受影響。
四、經查：
(一)被告基於施用第一級毒品海洛因、第二級毒品甲基安非他命
    之犯意，於110年10月4日16時許，駕駛自用小客車停放在臺
    中市○○區○○交流道附近某隱蔽處後，在車內分別以注射針筒
    注射方式，施用第一級毒品海洛因1次；以玻璃球燒烤甲基
    安非他命產生煙氣吸食之方式，施用第二級毒品甲基安非他
    命1次，業據被告於警詢及檢察官偵訊時自白不諱，且其為
    警採集之尿液經送驗結果，確呈嗎啡、可待因、安非他命及
    甲基安非他命陽性反應，有勘查採證（驗）同意書、臺中市
    政府警察局第六分局偵辦毒品案件尿液檢體對照表、委託鑑
    驗尿液代號與真實姓名對照表及正修科技大學超微量研究科
    技中心110年10月25日出具之報告編號R00-0000-000號尿液
    檢驗報告各1份附卷可稽，足徵被告所為之任意性自白與事
    實相符，堪以採信，被告確有施用第一級毒品海洛因、第二
    級毒品甲基安非他命之事實，即堪以認定。
(二)被告前於103年間，因施用毒品案件，經臺灣臺中地方法院
    以103年度毒聲字第282號裁定送觀察、勒戒後，因認無繼續
    施用毒品之傾向，於103年10月9日執行完畢釋放，並由臺灣
    臺中地方檢察署檢察官以103年度毒偵字第322號為不起訴處
    分確定，此有臺灣高等法院被告前案紀錄表在卷可憑。本案
    經檢察官斟酌個案情節後，認被告確有施用第一、二級毒品
    之事實，且被告此次施用毒品之犯行，距離其前次觀察、勒
    戒執行完畢之時間已逾3年，屬3年後再犯，而依毒品危害防
    制條例第20條第3項、第1項等規定，為觀察、勒戒之聲請，
    原審審核上開卷證資料後，裁定將被告送勒戒處所觀察、勒
    戒，其認事用法並無不合。
(三)抗告意旨雖以檢察官及原審未給予陳述意見之機會，僅以其
    施用毒品為由，即向法院聲請裁定將被告送觀察、勒戒，明
    顯剝奪其聽審權等語。惟查，觀諸現行毒品危害防制條例，
    並無課以檢察官於聲請觀察、勒戒前或法院裁定前，應訊問
    受處分人是否同意觀察、勒戒或給予陳述意見之規定。且本
    件依卷內事證所示，檢察官於110年10月5日訊問被告時，被
    告已承認有施用第一級毒品海洛因及第二級毒品甲基安分他
    命犯行，並經檢察官詢問被告是否曾觀察、勒戒及所持有毒
    品之來源及用途（見毒偵卷第121至122頁），檢察官顯已給
    予被告陳述意見之機會。本件檢察官於斟酌個案情形及卷內
    事證後，認以向法院聲請觀察、勒戒始能達成戒斷之目的，
    向原審聲請裁定觀察、勒戒，此乃屬檢察官適法職權之行使
    ，於程序並無不合，難謂其判斷有違背法令、事實認定有誤
    或其他裁量有重大明顯瑕疵等情事，法院自應予以尊重，本
    院尚無自由斟酌以其他方式替代之權。且檢察官於聲請書內
    敘明本件係因被告尚有其他刑事案件偵審中，不符合施用毒
    品案件多元處遇分流及戒癮治療選案標準，而裁量認被告不
    適於為附命完成戒癮治療之緩起訴處分，是其選擇聲請裁定
    將被告送觀察、勒戒，已具體說明其理由，於法自無不合。
    抗告意旨空指檢察官及原審法院侵害其聽審權，未調查斟酌
    其個人狀況且未告知被告有何不適合為戒癮治療之原因，即
    對其處以觀察勒戒之處分，容有誤會。
(四)再者，就聲請觀察、勒戒案件，除被告經拘捕時應告知刑事
    訴訟法第95條及提審法第2條第1項所列事項外，現行法並無
    課予法官在審查聲請觀察、勒戒之程序中，應通知被告到場
    陳述意見或應聽取被告之意見，並給與被告有選擇緩起訴戒
    癮治療之機會等義務規定。刑事訴訟法第222條規定：裁定
    因當庭之聲明而為之者，應經訴訟關係人之言詞陳述；為裁
    定前有必要時，得調查事實。此因裁定與判決不同，以不經
    言詞陳述為原則，除有上揭所列或有關被告羈押之裁定等情
    形外，並無須經當事人為言詞陳述之規定。且現行毒品危害
    防制條例就觀察、勒戒之審查程序，尚無被告有聽審權等相
    關規定，此與刑事訴訟法關於羈押被告需先行訊問之法定程
    序原則有別，此乃立法者考量程序性質不同後之有意區分，
    自不得以原裁定法院未傳喚被告到場表示意見，即指摘其以
    書面審理為違法。本件依卷內證據資料顯示，被告施用第一
    級、第二級毒品犯行事證明確，且檢察官於聲請書上亦敘明
    被告不符合施用毒品案件多元處遇分流及戒癮治療選案標準
    ，並無再另行調查之必要，原審雖未傳訊被告到庭或以書面
    陳述意見，逕依卷內之證據資料書面審理後，裁定令被告入
    勒戒處所觀察、勒戒，並無違法或不當。況被告於提起本件
    抗告時，已於刑事抗告狀內詳敘其意見，堪認其以書面陳述
    答辯之機會業已獲得保障，而可由本院予以審酌，自無再由
    原審法院給予言詞或書面陳述之必要。再者，法院審查檢察
    官所提出聲請觀察、勒戒之程序規範，迄今亦未經司法院大
    法官組成之憲法法庭宣告違憲或認其違反聽審權之保障。是
    被告執前詞指稱原審法院漠視其陳述意見權、聽審權，不符
    正當法律程序，而有違憲之虞等情，非無誤會，亦不足採。
(五)又按犯第10條之罪者（即施用第一、二級毒品者），於犯罪
    未發覺前，自動向衛生福利部指定之醫療機構請求治療，醫
    療機構免將請求治療者送法院或檢察機關。依前項規定治療
    中經查獲之被告或少年，應由檢察官為不起訴之處分或由少
    年法院（地方法院少年法庭）為不付審理之裁定。但以一次
    為限，毒品危害防制條例第21條定有明文。前揭戒癮治療須
    被告「於犯罪未發覺前」，已自動向衛生福利部指定之醫療
    機構請求治療，始有適用。本件被告並未於前揭時、地為警
    查獲前，主動到醫院請求診療，自與上開毒品危害防制條例
    第21條規定「於犯罪未發覺前，已自動向衛生福利部指定之
    醫療機構請求治療」之要件不符，自難以其嗣後至醫療機構
　　接受戒癮治療為由，而得以獲得檢察官之緩起訴處分。
五、綜上所述，本件被告既有施用第一級毒品海洛因、第二級毒
    品甲基安非他命之犯行，又無於犯罪未發覺前，自動向衛生
    福利部指定之醫療機構請求治療情事，且距前次觀察、勒戒
    執行完畢釋放時點已逾3年，並經檢察官為觀察、勒戒之聲
    請，原審審核以檢察官之聲請並無違背法令、事實誤認或其
    他裁量有明顯瑕疵，因而依毒品危害防制條例第20條第3項
    、第1項規定，裁定令入勒戒處所執行觀察、勒戒，其認事
    用法均屬有據。被告執前詞提起抗告，指摘原審裁定不當，
    而請求撤銷原審觀察勒戒之裁定，為無理由，應予駁回。
據上論結，應依刑事訴訟法第412條，裁定如主文。　
中　　華　　民　　國　　111 　年　　4 　　月　　11　　日
            刑事第四庭     審判長法　官   蔡  名  曜
                                 法　官   黃  玉  琪
                                 法　官   林  宜  民
以上正本證明與原本無異。
不得再抗告。
                                 書記官   謝  安  青
　　　　　　　　　　　　　　　　 
中　　華　　民　　國　　111 　年　　4 　　月　　11　　日